【裁判字號】    96,重訴,220
【裁判日期】    970630
【裁判案由】    侵權行為損害賠償
【裁判全文】
臺灣高雄地方法院民事判決             96年度重訴字第220號
原        告  甲○○
                           3.
兼訴訟代理人  乙○○
被        告  丙○○
上列當事人間因傷害致死案件，經原告提起刑事附帶民事訴訟，
請求侵權行為損害賠償（96年度附民字第180 號），由本院刑事
庭裁定移送前來，經本院於民國97年6 月18日言詞辯論終結，判
決如下：
    主    文
被告應給付原告甲○○新台幣貳佰壹拾伍萬陸仟肆佰伍拾壹元；
給付原告乙○○新台幣貳佰陸拾陸萬貳仟貳佰參拾捌元，及均自
民國九十六年四月三日起至清償日止，按週年利率百分之五計算
之利息。
原告其餘之訴駁回。
訴訟費用由被告負擔五分之三，餘由原告甲○○負擔五分之一、
原告乙○○負擔五分之一。
本判決第一項於原告甲○○、乙○○分別以新臺幣柒拾壹萬元、
捌拾捌萬元為被告供擔保後，得假執行。
原告其餘假執行之聲請駁回。
    事  實  及  理  由
一、原告起訴主張：被告與原告之子郭明義係朋友關係，於民國
    95年5 月3 日前數日，被告向郭明義借款新台幣（下同）3
    千元後，久未歸還，嗣於95年5 月3 日晚間8 時許，被告攜
    帶欲償還郭明義之3 千元抵達郭明義經常出入之高雄縣茄萣
    鄉二仁溪南側堤防下之「木玖柒廟」，便入廟先與友人吳南
    益飲酒，並在該處等待郭明義，郭明義約於10分鐘後亦到達
    木玖柒廟，見被告在廟內，即快步朝被告走去，被告見郭明
    義不懷好意，竟以右手朝走近之郭明義左臉揮拳毆擊，致郭
    明義向後倒下時後頭後枕部撞擊到地面，倒地不起，惟當時
    仍有呼吸，且雙眼睜開，被告偕同吳南益將郭明義扶至沙發
    上後，以為郭明義酒醉裝睡，遂先後離去，郭明義躺在沙發
    上，因顱內兩側額頂硬膜下腔出血，大腦額頂葉挫傷，不治
    身亡。原告甲○○、乙○○分別為郭明義之父、母，因被告
    上開不法侵害行為而分別受有如下之損害：（一）原告甲○
    ○部分：喪葬費110,000 元、扶養費546,451 元及精神慰撫
    金3,000,000 元，共計3,656,451 元。（二）原告乙○○部
    分：扶養費1,162 ,238 元 及精神慰撫金3,000,000 元，共
    計4,162,238 元。爰依侵權行為之法律關係，提起本訴等語
    。並聲明：（一）被告應給付原告甲○○3,656,451 元、給
    付原告乙○○4,162,238 元，及均自起訴狀繕本送達翌日起
    至清償日止，按年息百分之5 計算之利息。（二）願供擔保
    ，請准宣告假執行。
二、被告則以：伊承認有揮拳毆打郭明義，但郭明義的死與伊無
    關，刑事判決部分，伊已經上訴最高法院，伊是冤枉的，不
    應負賠償責任；再原告所請求之金額，除慰撫金過高外，其
    餘均不爭執等語置辯。並聲明：駁回原告之訴。
三、兩造不爭之事項及簡化之爭點為：
（一）兩造不爭執事項：
  １被告於95年5 月3 日晚間於高雄縣茄萣鄉二仁溪南側堤防下
    之「木玖柒廟」以右手朝郭明義左臉揮拳毆擊，致郭明義向
    後倒下時後枕部撞擊地面，倒地不起，惟仍有呼吸。被告偕
    同吳南益將郭明義扶至沙發後各自離去。
  ２郭明義因顱內兩側額頂硬膜下腔出血，大腦額頂葉挫傷，不
    治身亡。
  ３被告因上開傷害致死案件，經本院以96年度訴字第357 號判
    決判處有期徒刑7 年2 月，經被告提起上訴，臺灣高等法院
    高雄分院以96年度上訴字第1492號判決判處上訴駁回。
  ４原告甲○○、乙○○分別為郭明義之父、母，而原告甲○○
    已支付郭明義之喪葬費110,000 元，另原告甲○○、乙○○
    得請求之扶養費分別為546,451 元、1,162,238 元。
（二）兩造爭執事項：
  １被告是否應對郭明義負傷害致死責任？
  ２原告得請求之精神慰撫金，應各以若干金額為適當？原告得
    請求侵權行為損害賠償之金額應各為何？
四、得心證之理由：
（一）被告是否應對郭明義負傷害致死責任？
  １原告主張郭明義於前揭時、地遭被告揮拳毆擊左臉而倒地，
    嗣後因顱內出血、頭部外傷不治身亡等事實，業經臺灣高雄
    地方法院檢察署檢察官督同法醫師相驗郭明義屍體明確，製
    有勘驗筆錄、相驗屍體證明書、驗斷書各1 份附於臺灣高雄
    地方法院檢察署95年度相字第852 號相驗卷可稽，復為被告
    所不爭，自堪信原告主張之事實為真實。
  ２被告雖辯稱：伊雖有揮拳毆打郭明義，但郭明義的死與伊無
    關，伊是冤枉的云云。惟查：臺灣高雄地方法院檢察署法醫
    驗斷書載明郭明義左下面部腫脹、後腦皮下血腫（約5 ×5
    公分），有臺灣高雄地方法院檢察署法醫驗斷書1 份在卷可
    佐（見臺灣高雄地方法院檢察署95年度相字第852 號卷第65
    頁），原告亦不否認伊以右手朝郭明義左臉揮拳毆擊，致郭
    明義向後倒下時後枕部撞擊地面之情，是在郭明義當時已酒
    後有醉意之情形下突遭毆擊，在一般情形下，應係身體倒地
    時頭部直接撞擊地面肇致後腦受有嚴重傷害；況參以法務部
    法醫研究所就郭明義顱腔解剖鑑定結果為「後枕部一處頭皮
    下血腫，範圍約5 ×5 公分，血腫厚度約1 公分，枕骨線性
    骨折向下延伸至枕骨大孔邊緣，環鋸取下顱骨，兩側額頂硬
    膜下腔出血150 毫升，大腦額頂葉挫傷」，而認郭明義為左
    臉頰遭毆擊向後倒下時後枕部撞擊地面，致頭部外傷顱內出
    血死亡等語益明（見臺灣高雄地方法院檢察署95年度相字第
    852 號卷第77頁），益徵郭明義之死亡結果與被告揮拳毆擊
    行為自有相當因果關係甚明，被告辯稱伊揮拳毆打郭明義，
    與郭明義之死亡無關云云，不足採信。
（二）原告得請求之精神慰撫金，應各以若干金額為適當？原告
      得請求侵權行為損害賠償之金額應各為何？
  １按故意或過失，不法侵害他人之權利者，負損害賠償責任；
    民法第184 條第1 項前段定有明文。次按不法侵害他人致死
    者，對於支出醫療及增加生活上需要之費用或殯葬費之人，
    亦應負損害賠償責任。被害人對於第三人負有法定扶養義務
    者，加害人對於該第三人，亦應負損害賠償責任；不法侵害
    他人致死者，被害人之父、母、子、女及配偶，雖非財產上
    之損害，亦得請求賠償相當之金額，民法第192 條第1 項、
    第2 項及第194 條亦分別定有明文。本件被告於上揭時、地
    毆打郭明義致其倒地頭後枕部受創死亡，已如前述，而原告
    甲○○、乙○○分別為郭明義之父、母，則原告等依據侵權
    行為之法律關係，請求被告賠償損害，自屬有據。
  ２喪葬費、扶養費部分
    原告甲○○主張之喪葬費110,000 元，扶養費546,451 元，
    及原告乙○○主張之扶養費1,162,238 元，已據其提出與所
    述相符之戶口名簿、禮儀社葬儀費用收據、95年國人平均餘
    命估測表、國民所得統計年報等為證（見本院96年度附民字
    第180 號卷宗第4 頁至第12頁）。被告對於原告請求之喪葬
    費用、扶養費用金額均不爭執，堪認原告此部分之主張為真
    正，此部分之請求，應予准許。
  ３精神慰撫金部分
    被害人郭明義為原告甲○○、乙○○之子，而郭明義係52年
    6 月28日出生，於本件侵權行為95年5 月3 日發生時，年42
    歲，正值壯年，尚有美好人生，詎突遭此橫禍死亡，原告甲
    ○○、乙○○慘遭喪子之痛，精神上當受有極大之痛苦，本
    院斟酌原告甲○○係國小畢業，沒有工作，名下無財產；原
    告乙○○不識字，沒有工作，名下有房屋一戶；被告係國中
    畢業，從事板模工，收入每月約3 、4 萬元，名下無任何不
    動產等情，業經兩造陳明在卷，並有本院依職權調取之稅務
    電子閘門財產所得調件明細表等件附卷可稽，復審酌被告與
    郭明義原係朋友關係，僅因細故發生口角衝突，即萌生傷害
    動機，毆打郭明義致其倒地頭後枕部受創死亡，造成無可挽
    救之遺憾，原告遭喪子之痛，內心悲痛，莫可言喻，所受椎
    心之痛，誠屬非微，及前開所述教育程度、職業、資力、經
    濟狀況、社會地位等一切情狀，認原告基於父、母身分得請
    求之精神慰撫金應各以1,500,000 元為適當，原告在此範圍
    內之請求，應予准許，逾此範圍之請求，不應准許。
  ４綜上，原告甲○○請求喪葬費110,000 元、扶養費546,451
    元、慰撫金1,500,000 元，合計2,156,451 元【計算式：11
    0,000 ＋546,451 ＋1,500,000 ＝2,156,451 】；原告乙○
    ○請求扶養費1,162,238 元、慰撫金1,500,000 元，合計2,
    662,238 元【計算式：1,162,2389＋1,500,000 ＝2,662,23
    8 】，自屬有據。
五、綜上所述，原告本於侵權行為損害賠償請求權，請求被告給
    付原告甲○○2,156,451 元、原告乙○○2, 662,238元，及
    均自起訴狀繕本送達翌日即96年4 月3 日起至清償日止按年
    息百分之5 計算之利息，為有理由，應予准許。逾此部分所
    為之請求，為無理由，應予駁回。
六、原告陳明願供擔保，請准宣告假執行，就原告勝訴部分，核
    無不合，爰酌定相當之擔保金額宣告之；至於原告敗訴部分
    ，其假執行之聲請，即失所依據，應併予駁回。
七、本件事證已臻明確，兩造其餘攻擊防禦方法，經本院審酌後
    ，認與判決之結果不生影響，無一一論述必要，附此敘明。
據上論結，本件原告之訴為一部有理由，一部無理由，依民事訴
訟法第79條、第390 條第2 項，判決如主文。
中    華    民    國    97    年    6     月    30    日
                     民事鳳山分庭審判長法  官  楊富強
                                       法  官  呂憲雄
                                       法  官  林意芳
上為正本係照原本作成。
如不服本判決，應於送達後20日內，向本院提出上訴狀並表明上
訴理由，如於本判決宣示後送達前提起上訴者，應於判決送達後
10日內補提上訴理由書（須附繕本）。
中    華    民    國    97    年    6     月    30    日
                                       書記官  陸艷娣


司法院資訊處製作；財團法人民間司法改革基金會備份。
